臺灣高等法院刑事判決
109年度原上易字第2號
上  訴  人  
即  被  告  王鴻恩  




選任辯護人  莊劍郎律師（法律扶助）                      
上列上訴人即被告因侵占案件，不服臺灣桃園地方法院108年度
原易緝字第2號，中華民國108年9月25日第一審判決（起訴及併
辦案號：臺灣桃園地方檢察署106年度偵緝字第1782號、106年度
偵字第7138號），提起上訴，本院判決如下：
    主  文
原判決撤銷。
王鴻恩無罪。
    理  由
一、公訴意旨略以：上訴人即被告（下稱被告）王鴻恩與曾玟綺
    為朋友關係，其於民國105 年6月間某日向曾玟綺借用其名
    下之ALJ-8975號自用小客車（下稱系爭車輛）後，曾玟綺於
    105 年10月、11月間多次向被告王鴻恩催討歸還系爭車輛，
    被告竟意圖為自己不法之所有，基於易持有為所有之侵占犯
    意，將該系爭車輛據為己有，拒不歸還，因認被告涉犯刑法
    第335條第1項之普通侵占罪嫌。
二、按犯罪事實應依證據認定之，無證據不得認定犯罪事實；不
    能證明被告犯罪者，應諭知無罪之判決，刑事訴訟法第154
    條第2項、第301條第1 項定有明文。次按刑事訴訟上證明之
    資料，無論其為直接證據或間接證據，均須達於通常一般之
    人均不致有所懷疑，而得確信其為真實之程度，始得據為有
    罪之認定，若其關於被告是否犯罪之證明未能達此程度，而
    有合理之懷疑存在時，致使無從形成有罪之確信，在刑事訴
    訟「罪證有疑，利於被告」之證據法則，即不得遽為不利被
    告之認定；又自另一角度言之，基於無罪推定之原則（Pres
    umption of Innocence），被告犯罪之事實，應由檢察官提
    出證據，此即學理所謂之提出證據責任（Burden of Produc
    ing Evidence），並指出證明方法加以說服，以踐履其說服
    責任（Burden of Persuasion，刑事訴訟法第161條第1項參
    照），使法院之心證達於超越合理懷疑（Beyond A Reasona
    ble Doubt）之確信程度，始能謂舉證成立，否則即應由檢
    察官蒙受不利之訴訟結果而諭知被告無罪，此乃檢察官於刑
    事訴訟個案中所負之危險負擔，即實質舉證之「結果責任」
    所當然。另外，被告否認犯罪，並不負任何證明責任，此即
    被告之不自證己罪特權（Privilege Against Self-Incrimi
    nation），被告僅於訴訟進行過程中，因檢察官之舉證，致
    被告將受不利益之判斷時，其為主張犯罪構成要件事實不存
    在而提出某項有利於己之事實時，始需就其主張提出或聲請
    法院調查證據，然僅以證明該有利事實可能存在，而動搖法
    院因檢察官之舉證對被告所形成之不利心證為已足，並無說
    服使法院確信該有利事實存在之必要。此為被告於訴訟過程
    中所負僅提出證據以踐行立證負擔，而不負說明責任之形式
    舉證責任，要與檢察官所負兼具提出證據與說服責任之實質
    舉證責任有別，倘舉出之證據欠缺能證明被告確有為不法行
    為及該不法行為與被害結果間具有自然傾向（natural tend
    ency）之因果關聯性，即相當因果關係，則仍不能認檢察官
    所舉證據已達於超越合理懷疑之確信程度。
三、公訴人認被告涉犯上開罪嫌，無非係以被告偵查中之供述、
    證人曾玟綺於警詢、偵查之證述及車輛行照、手機通訊軟體
    Line對話翻拍照片等證據，資為論述之依據。
四、訊據被告於本院審理時，堅詞否認有何侵占犯行，陳稱：系
    爭車輛實際上之所有權人為李衍鑛，並非告訴人曾玟綺，伊
    沒有理由還給曾玟綺，應該要還給李衍鑛，那時候因為都找
    不到李衍鑛，因此才未將系爭車輛返還與曾玟綺，伊主觀上
    並沒有侵占之故意等語。
五、經查：
  ㈠系爭車輛於105年5月6 日登記為告訴人所有，告訴人於105 
    年10月、11月間多次向被告催討歸還系爭車輛，而被告並未
    歸還，於106 年2 月26日陳偉倫駕駛系爭車輛為警查獲，經
    員警於翌日通知告訴人領回系爭車輛等情，有系爭車輛行照
    影本、桃園市政府警察局車輛協尋電腦輸入單、公路監理電
    子閘門、車籍資料、汽車異動及車主歷史查詢單、被告與告
    訴人之通訊軟體對話翻拍照片、陳偉倫之警詢及偵訊筆錄、
    贓物認領保管單（見106偵1902號卷第5-6 、33-39 、41頁
    、原審原易字卷二第14-17頁、106偵7138號卷第11-17、61
    、105-108 頁）在卷可稽，是此部分之事實，應堪認定。  
  ㈡證人李衍鑛於原審審理時結證稱：我的綽號叫「鬥陣」，系
    爭車輛是曾玟綺說想要開計程車，向我借錢所購買的，系爭
    車輛是曾玟綺的，車買回來之後，放在我那邊，由被告借去
    開，結果被告借走之後就沒有還了，被告沒有說要購買系爭
    車輛，也沒有給付我任何款項等語（見原審原易緝卷第155-
    160 頁），經核與被告於本院審理時所陳稱：系爭車輛是李
    衍鑛借我的，應該是要還李衍鑛等語大致相符（見本院卷第
    87頁），依證人李衍鑛上開所述，系爭車輛係由被告向證人
    李衍鑛所借用乙節，經核與被告前開供述相符，可證本案系
    爭車輛並非由證人曾玟綺出借予被告，而是由證人李衍鑛出
    借予被告等情，亦堪認定。至於證人李衍鑛就系爭車輛與證
    人曾玟綺間之權利義務關係究係「借名契約」或有其他民事
    上之權利義務關係，乃民事法律之糾葛，俱無礙於認定本案
    係由證人李衍鑛出借系爭車輛予被告之事實。是系爭車輛既
    是由證人李衍鑛出借系爭車輛予被告，則系爭車輛自應由被
    告返還予貸與人即證人李衍鑛乙節，亦堪認定。
　㈢又觀諸前開被告與告訴人間之對話紀錄中記載：「被告：車
    子是當初道政（即「鬥陣」）用你的名字買的，不是嗎？告
    訴人：我才剛出來沒多久，就有好幾間的派出所找我要我去
    做筆錄，我不可能幫任何人背黑鍋的」、「被告：你拿報案
    三聯單我會給道政看，怎麼處理我會請他跟你聯絡，會盡快
    的，這樣可以嗎？告訴人：別再騙了，車子從政哥還沒進去
    前就都是你在開了，只要你肯到案說明證明車犯案與你無關
    ，我會為自己說的話道歉」、「被告：不過要跟道政講一聲
    就是了，我問他。告訴人：開到警察局去就好了。」等語（
    見106 偵1092號卷第35-37頁），是依被告與告訴人間之上
    開對話紀錄，固足證係由證人李衍鑛借用曾玟綺之名義所購
    買，然細究上開對話內容亦可知，被告亦主張關於系爭車輛
    之相關問題，應先向證人李衍鑛說明，甚至關於報案三聯單
    亦由被告拿給證人李衍鑛觀覽，如何處理再由證人李衍鑛與
    曾玟綺聯絡，並且要向證人李衍鑛說明等情，依此以觀，被
    告於使用系爭車輛時，主觀上應係為系爭車輛係證人李衍鑛
    所有，因此關於是否返還系爭車輛予證人曾玟綺乙情，故始
    會於上開對話紀錄內主張，系爭車輛之問題，應向證人李衍
    鑛講一聲、報案三聯單亦應拿給證人李衍鑛。是被告於本院
    審理時堅稱：系爭車輛是由其向證人李衍鑛所借貸、其主觀
    上並無侵占之故意等語，尚非不可採信。
  ㈣又依被告與告訴人間之對話紀錄中，告訴人要求被告將系爭
    車輛開去警察局就好，被告則於106年1月4日先稱：「我花
    了7 萬修理，之前被一個人開壞掉，我去拉回來的，那個修
    理廠我朋友，你要車我可以開給你，希望你不會後悔」等語
    ，嗣又於同年月7日稱：「你報失竊是嗎？你知不知道我會
    被辦竊盜？」、「我會找到人出來說明的，因為之前真的不
    是我開的，是神經一個弟弟，你先別急等我消息」等語（見
    106 偵1902卷第37-39 頁），被告雖先向曾玟綺承諾願意返
    還系爭車輛，並要求曾玟綺暫待消息，惟依被告前開所述，
    系爭車輛係其向證人李衍鑛所借，並非向證人曾玟綺所借，
    故其未返還系爭車輛予證人曾玟綺，於法亦屬無違。參以被
    告於另案件檢察官偵查時供稱：我在105 年的夏天向李大哥
    借用系爭車輛，只有使用系爭車輛1 月左右，之後我把車停
    在八德那邊不敢開云云（見106 偵7138號卷第194 頁背面至
    第195 頁），更可徵被告所稱係向證人李衍鑛借得系爭車輛
    乙情與事實較為吻合而屬可信。雖證人陳偉倫駕駛系爭車輛
    於106 年2 月26日為警查獲後，於警詢時、偵查時均供稱系
    爭車輛係由被告出借予伊使用等語（見106 偵7138號卷第12
    -13 、108 頁），然此乃借貸契約於民事法律關係上有無再
    行出借之糾紛，尚難據此，即謂被告再出借之行為有何侵占
    系爭車輛之故意存在。
  ㈤證人即告訴人曾玟綺於原審審理時雖另證稱：系爭車輛是我
    之前工作時綽號「鬥陣」的李姓老闆借用我的名義所購買的
    ，當時他總共買了2台車，1 台藍色的車，由我使用了2個月
    就被人家取走，另1台銀色的車（即系爭車輛）則由李老闆
    使用，2台車我都沒有支付車款，僅有出名供作登記而已。
    我進入勒戒處所前就知道我名下的系爭車輛由被告開去使用
    ，勒戒出來後，警察聯絡我，我才知道系爭車輛被拿去犯案
    ，我擔心自己會牽涉上刑事責任，因此我有要求被告返還系
    爭車輛，打算跟警方處理好，撇清我的刑事責任後將系爭車
    輛報廢等語明確（見原審原易緝卷第101-105 頁），惟證人
    曾玟綺就系爭車輛之所有權人究為何人乙情，與證人李衍鑛
    及被告上開互核一致之供述並不相符，且除證人上開證述外
    ，本案並無其他積極證據足證系爭車輛係由被告向證人曾玟
    綺所借貸而來，質言之，本案並無證據足證借貸之權利義務
    係存在於曾玟綺與被告之間，是系爭車輛之借貸關係既不存
    在於曾玟綺及被告之間，依被告之認知，其係向證人李衍鑛
    所借貸而來，則被告未予返還系爭車輛予曾玟綺，亦難認有
    何易持有為所有之侵占故意。
　㈥從而，被告辯稱系爭車輛係由其向證人李衍鑛借貸而來，而
    被告向證人李衍鑛借用系爭車輛後，主觀上認知系爭車輛應
    返還予證人李衍鑛而非證人曾玟綺，自難認其有何基於易持
    有為所有而將上開車輛侵占入己之侵占故意存在。是告訴人
    曾玟綺於105 年10月、11月間多次向被告催討歸還系爭車輛
    ，而被告並未歸還，自難以刑法第335條第1項之侵占罪嫌相
    繩。
六、綜上各節相互以參，本件依檢察官所舉證據，尚未達於通常
    一般人均不致有所懷疑，而得確信被告有罪之程度，自不足
    證明被告有前揭之犯行。檢察官所舉事證，不足以證明被告
    此部分之犯罪，其指出之證明方法，亦無從說服法院以形成
    有罪之心證。原審疏未詳查即遽予對被告論罪科刑，容有未
    洽，被告上訴意旨否認犯罪，並據此指摘原判決不當，為有
    理由，自應由本院將原判決予以撤銷，改諭知被告無罪之判
    決，以昭審慎。
據上論斷，應依刑事訴訟法第369條第1項前段、第364條、第301
條第1項，判決如主文。 
本案經檢察官翁珮嫻到庭執行職務。
中　　華　　民　　國　　109 　年　　5 　　月　　21　　日
                  刑事第二十五庭審判長法　官  宋松璟 
                                      法　官  文家倩
                                      法　官  黃翰義
以上正本證明與原本無異。
不得上訴。
                                      書記官  賴尚君
中　　華　　民　　國　　109 　年　　5 　　月　　21　　日